【裁判字號】    95,自緝,518
【裁判日期】    951014
【裁判案由】    詐欺
【裁判全文】
臺灣臺中地方法院刑事裁定             95年度自緝字第518號
自  訴  人  丙○○
自訴代理人  甲○○律師
被      告  乙○○
                  （另案於臺灣臺中監獄執行中）
上列被告因詐欺案件，經自訴人提起自訴，本院裁定如下：
    主  文
自訴駁回。
    理  由
一、自訴意旨略以：被告乙○○於民國八十一年十月九日，經同
    案被告謝上文（業經臺灣高等法院臺中分院判決無罪確定）
    代理，提供其所有坐落臺中縣烏日鄉○○段第七八Ｏ地號土
    地與自訴人丙○○簽訂合建契約書，於該契約書第四條約定
    ，地主（即被告乙○○）保證所提供之產權清楚，絕無糾紛
    或出租他人使用之情事。如有同意他人使用、設定他項權利
    、其他債務或產權糾紛、有第三者主張異議或有被聲請禁止
    處分之登記等情事，地主（即被告乙○○）應負責於點交土
    地前理清，不得損害建主（即自訴人丙○○）之權益。自訴
    人丙○○基於雙方皆為舊識故交，一切誠信從事。詎料立約
    時被告乙○○、同案被告謝上文卻隱瞞系爭土地業已設定地
    上權、抵押權之事實，使自訴人丙○○陷於錯誤與其訂立合
    建契約，並於立約當日交付自訴人丙○○所簽發定金新臺幣
    （下同）一百萬元支票（票號ＦＡ0000000號、ＦＡ
    0000000號、金額各為五十萬元、發票日為八十一年
    十月十日、付款銀行為第一商業銀行，均已於發票日如期兌
    現），並由自訴人丙○○簽發一百萬元，三個月的支票（票
    號ＦＡ0000000號、金額一百萬元、發票日為八十二
    年一月十日、付款銀行為第一商業銀行）為合建保證金。嗣
    自訴人丙○○依約欲進行整地工程時，始發現系爭土地已遭
    債權人假扣押查封而無法動工。自訴人於八十一年十一月十
    八日請領系爭土地登記簿謄本查看，始發現系爭土地除抵押
    權之設定外，更有地上權之設定。而抵押權人有巫進治、陳
    明鴻、林賴玉治、游祥派、謝上文，且最高限額抵押債權多
    達三千二百四十萬元，至此自訴人丙○○始知受騙，因認被
    告乙○○涉犯刑法第三百三十九條第一項之詐欺取財罪嫌等
    語。
二、按法院或受命法官於自訴案件第一次審判期日前訊問及調查
    結果，如認為案件有刑事訴訟法第二百五十二條至第二百五
    十四條之情形者，得以裁定駁回其自訴，同法第三百二十六
    條第三項定有明文。又認定不利於被告之事實，須依積極證
    據，苟積極證據不足為不利於被告事實之認定時，即應為有
    利於被告之認定，更不必有何有利之證據，最高法院三十年
    度上字第八一六號判例參照。次按刑法第三百三十九條第一
    項之詐欺取財罪，係以意圖為自己或第三人不法之所有，以
    詐術使人陷於錯誤，將本人或第三人之物交付為構成要件。
    是刑法上之詐欺取財罪，除行為人主觀上有為自己或第三人
    不法之所有之意圖外，於客觀上必以行為人有施用詐術為必
    要，如未使用詐術使人陷於錯誤，自不得以詐欺取財罪相繩
    （最高法院四十六年臺上字第二六Ｏ號判例意旨參照）。是
    行為人如係事後因其他因素無法如期給付，乃民事上債務不
    履行之問題，除有積極證據足認其於取得財物之初，即心存
    不法所有之意圖外，要難以嗣後之給付遲延即遽認其涉犯詐
    欺取財罪名。
三、自訴人丙○○自訴被告乙○○涉有刑法第三百三十九條第一
    項之詐欺取財罪嫌，固據其提出合建契約書一份、票號ＦＡ
    0000000號、ＦＡ0000000號、金額各為五十
    萬元、發票日為八十一年十月十日、票號ＦＡ000000
    0號、金額一百萬元、發票日為八十二年一月十日、發票人
    均為自訴人丙○○、付款銀行均為第一商業銀行之支票影本
    三紙、臺中縣烏日鄉○○段第七八Ｏ地號土地登記簿謄本一
    份為證。訊據被告乙○○坦承確有委託共同被告謝上文與自
    訴人丙○○簽立合建契約書，且上開土地確有設定地上權及
    抵押權等情，惟堅詞否認有何詐欺取財犯行，辯稱：伊係因
    為資金不足，始以該筆土地向案外人陳明鴻等人貸款，並設
    定地上權及抵押權。當時自訴人丙○○知道該筆土地已有設
    定地上權及抵押權，是伊與自訴人丙○○談好合建後，雙方
    可以分配房屋，自訴人丙○○始同意簽立合建契約。伊是因
    為車禍昏迷不醒，無法處理事務及清償債務，始會被債權人
    陳明鴻查封土地等語。
四、經查，同案被告謝上文於本院及臺灣高等法院臺中分院審理
    時陳稱：伊代理被告乙○○與自訴人丙○○簽訂合建契約時
    ，曾付土地所有權狀、抵押權設定契約書、授權書、協議書
    、地上權同意書及委託銷售契約書、土地使用同意書、土地
    登記簿謄本等各項土地產權資料與自訴人丙○○親閱，自訴
    人丙○○並非不知系爭土地業已設定地上權及抵押權之事實
    ，且八十一年十月二十八日點交系爭土地與自訴人丙○○時
    ，系爭土地並未被查封。嗣因自訴人丙○○要求解除契約，
    經伊沒收保證金一百萬元後，始有本案糾紛等語，核與證人
    即簽約當時在場之張淑貞於本院審理時證稱：同案被告謝上
    文與自訴人丙○○簽約時，同案被告謝上文曾提供系爭土地
    登記簿謄本及地上權等資料給自訴人丙○○過目等情相符，
    堪認被告乙○○陳稱自訴人丙○○於簽約時已明知系爭土地
    有設定地上權及抵押權等情，並非子虛。此外，自訴人丙○
    ○亦不否認同案被告謝上文於簽約時，曾提供債權憑證、地
    主授權書、他項權利證明書等資料供其核閱等語，觀諸自訴
    人丙○○於簽約當時經營唐山營造有限公司及雪黎地產顧問
    有限公司，為房地產商人，有其名片在卷足憑。衡情洵無可
    能不事先檢閱相關資料即與代理被告乙○○之同案被告謝上
    文簽定合建契約之理。是自訴人丙○○指訴被告乙○○與同
    案被告謝上文隱瞞系爭土地業已設定地上權、抵押權之事實
    ，致其陷於錯誤而為交付定金及保證金等情，與事實不符。
    另查，被告乙○○與同案被告謝上文約定售屋所得需用於清
    償上開抵押債務，有協議書在卷可證，渠等解決債務之誠意
    甚明。再地上權人兼第一順位抵押權人巫進治於八十一年七
    月二日，已同意地主乙○○申請建築執照，有同意書附卷可
    憑，並經同案被告謝上文於簽約向自訴人丙○○明白提示，
    業如上述。況查同案被告謝上文對於土地之推出積極策劃，
    並已覓妥案外人葉振陽為銷售人，復為自訴人丙○○所承認
    ，益見被告乙○○、同案被告謝上文堅持工程繼續進行，並
    無中途抽退意圖，足見被告乙○○並無使用詐術情事，自不
    得因事後土地糾紛致情事變更，即推論被告乙○○事先即有
    詐欺取財犯意，至於契約履行之民事糾葛，自應循民事訴訟
    程序，始為正途。此外，本院復查無其他積極證據足資證明
    被告乙○○有何自訴人丙○○所指之詐欺取財之行為，其犯
    罪嫌疑不足，而有刑事訴訟法第二百五十二條第十款規定之
    情形，爰依同法第三百二十六條第三項規定，裁定駁回自訴
    。
據上論斷，應依刑事訴訟法第三百二十六條第三項、第二百五十
二條第十款，裁定如主文。
中    華    民    國    95    年    10    月    14    日
                  刑事第九庭  審判長法  官  陳  得  利
                                    法  官  余  德  正
                                    法  官  何  世  全
上正本證明與原本無異。
如不服本裁定應於送達後五日內向本院提出抗告狀。
                                    書記官  鐘  麗  芳
中    華    民    國    95    年    10    月    14    日


司法院資訊處製作；財團法人民間司法改革基金會備份。
